臺灣高等法院臺南分院民事判決　九十三年度家上字第九七號　Ｊ
　　　上　訴　人　乙　○　○
　　　被　上訴人　甲　○　○
當事人間請求離婚事件，上訴人對於中華民國九十三年六月八日臺灣臺南地方法院九
十三年度婚字第一六九號第一審判決，提起上訴，本院於九十三年十二月二十八日言
詞辯論終結，判決如下：
    主    文
原判決關於定兩造所生未成年子女趙祐德權利義務之行使或負擔部分廢棄。
右廢棄部分兩造所生未成年子女趙祐德（民國八十六年九月十七日生）權利義務之行
使或負擔，由上訴人任之。
兩造得依附表所定之方式與趙千慧、趙祐德會面訪視。
其餘上訴駁回。
第二審訴訟費用由上訴人負擔。
    事    實
甲、上訴人方面：
一、聲明：求為判決：
（一）原判決廢棄。
（二）被上訴人在第一審之訴駁回。
（三）第一、二審訴訟費用由被上訴人負擔。
二、陳述：除與原判決記載相同者，茲引用之外，補稱：
（一）按夫妻一方受他方不堪同居之虐待者，得向法院請求離婚，民法第一千零五十
      二條第一項第三款固定有明文，惟所謂不堪同居之虐待者，須從夫妻之一方對
      待他方，是否處於誠摯基礎而為觀察。此誠摯基礎若未動搖，則偶有勃谿，固
      難謂為不堪同居之虐待，此有最高法院八十七年度臺上字第二一三七號判決可
      資參照。
（二）本件被上訴人主張之事實，並非實在，兩造間係因生活細節所造成，或因兩造
    　間對金錢使用之看法不同，或因生活習慣不同，或對子女管教方法不同等原因
  　　引起，又因此單純生活上之細節，使兩造發生齟齬，此情形乃夫妻間常有之問
　    題，無礙於夫妻婚姻關係之維持，至於上訴人也曾經受被上訴人毆打，上訴人
  　　從來未計較或驗傷，關於兩造間純屬互毆，及兩造吵架之際，被上訴人激怒上
　　　訴人所造成，並非上訴人無緣無故毆打被上訴人。依前揭最高法院之判決意旨
　　　，尚與不堪同居之虐待有間。
（三）原判決對上開上訴人之主張未能詳細調查，並又未傳訊兩造之子趙祐德詳細說
      明因由及詳實作證，於判決理由未敘明未傳訊之理由，已有理由不備之嫌，且
      依照財團法人臺灣兒童暨家庭扶助基金會臺南市分會派員訪視結果，兩造所生
      之子趙祐德願意跟隨上訴人生活，而原判決竟判決由被上訴人監護，實有不當
      。
三、證據：除援用第一審所提證據外，補提證人趙祐德書函四件。
乙、被上訴人方面：
一、聲明：求為判決：
（一）上訴駁回。
（二）第二審訴訟費用由上訴人負擔。
二、陳述：除與原判決記載相同者，茲引用之外，補稱：
    否認上訴人所言錄音係由被上訴人帶小孩出去外面錄音、剪接的。在家中發生爭
    執之經過，都在家裡錄音。
三、證據：援用原審之立證方法。
丙、本院依職權調閱原審九十三年度家護字第七四號保護令卷宗。
    理    由
一、被上訴人起訴主張：
    兩造於七十五年十二月二十三日結婚，婚後育有子女趙千慧（七十九年九月十四
    日生）、趙祐德（八十六年九月十七日生）。婚後上訴人多次毆打被上訴人及兩
    造之子女，並常辱罵被上訴人，誣指被上訴人對其不忠。上訴人要求被上訴人將
    薪水交由上訴人處理，每星期僅給被上訴人一千元作為家用，又常因被上訴人要
    求返還存摺及印章即生口角，甚至毆打被上訴人，上訴人之上開行為顯已達不堪
    同居之虐待之情，爰依民法第一千零五十二條第一項第三款之規定，請求判決離
    婚。並請求由被上訴人任趙千慧、趙祐德權利義務之行使與負擔之人。
二、上訴人則以：
　　否認被上訴人主張之事實，且兩造間係因生活細節所造成，或因兩造間對金錢使
　　用之看法不同，或因生活習慣不同，或對子女管教方法不同等原因引起，此情形
　　乃夫妻間常有之問題，無礙於夫妻婚姻關係之維持。兩造間純屬互毆，並非上訴
　　人無緣無故毆打被上訴人。原判決對上訴人之主張未能詳細調查，又未傳訊兩造
　　之子趙祐德詳細說明因由及詳實作證，判決由被上訴人監護，實有不當等語，資
　　為抗辯。
三、查被上訴人主張兩造於七十五年十二月二十三日結婚，現婚姻關仍存續中，並育
    有子女趙千慧（七十九年九月十四日生）、趙祐德（八十六年九月十七日生），
    有被上訴人所提出之戶籍謄本在卷可按（原審卷第七頁至第八頁），應認為真實
    。
四、被上訴人主張遭上訴人經常性之毆打、辱罵，實已不堪同居之虐待，惟為上訴人
    所否認，並以係因生活細節所造成爭執而互毆，難謂為不堪同居之虐待。從而本
    件應審究者為：被上訴人主張之事實是否為真，是否已達不堪同居之虐待？經查
    ：
（一）被上訴人主張上訴人毆打、辱罵被上訴人及子女之事實，業經被上訴人提出診
　　　斷證明書附卷可稽（原審卷第九、一○、二七頁），雖上訴人不否認有毆打、
　　　辱罵被上訴人之情，惟辯稱係因生活細節所造成爭執而互毆。（上訴理由狀，
　　　本院卷第四頁至第一○頁），並否認上開診斷證明書之證明力。惟查：
    (一)證人即兩造之女趙千慧於原審證稱：「（是否看過你父親毆打或辱罵你母親？
      ）：：我看過我父母打架，很多次，都是爸爸打媽媽，我沒看過媽媽打爸爸。
      爸爸都是為了錢而打媽媽，媽媽的薪水都會交給爸爸保管，有時候媽媽要跟爸
      爸要錢時，爸爸就會很心不甘、情不願的，爸爸還會罵媽媽豬頭、去死，說媽
      媽家教不好，媽媽會說她被判死刑了，我有看到爸爸打媽媽太陽穴、後腦勺及
      耳朵。今年一月間、還有八十九年，我看過爸爸打媽媽，我看過爸爸打媽媽七
      次以上，：：」「九十二年七、八月間爸爸發現一瓶桑葚汁裡有一隻蟑螂，爸
      爸要媽媽把蟑螂拿出來，叫媽媽把桑葚汁喝下去，媽媽沒有喝，爸爸打媽媽後
      腦勺一拳，也罵媽媽豬頭、垃圾、三字經，說媽媽家教不好，然後就很生氣離
      開了。九十二年七、八月間，我們在家裡樓上，因為家教班我的同學要回家，
      我們就下去開門，門沒有關，後來就上去整理，我爸爸就從樓下上來，拿水管
      打我和媽媽、弟弟。九十二年七月，我弟弟騎腳踏車跌倒受傷，爸爸說是媽媽
      帶衰，就打媽媽的太陽穴，我有在現場看。八十九年二月三日，爸爸為了紅包
      的事，把媽媽推倒在地上。」（原審卷第六八頁至第六九頁），又於原審九十
      三年度家護字第七四號通常保護令事件調查庭時證稱：「（是否親眼看過你父
      親打罵過你母親？）是，我親眼看過我爸爸打我媽媽很多次，從我讀幼稚園時
      ，爸爸就開始打媽媽，最後一次是在今年二月九日。爸爸經常罵媽媽豬頭、垃
      圾、三字經，說媽媽沒有用，還有很多不堪入耳的話，都是爸爸先動手的。：
      ：」（通常保護令卷第四五頁），核與被上訴人起訴之事實大致相符，且證人
      趙千慧為兩造之女（七十九年九月十四日生），應無偏頗之虞，且於原審作證
      時已滿十三歲，應有獨立表達自我意思之能力。上訴人雖謂證人趙千慧偏袒被
      上訴人，惟並未舉證以明之。自應認證人趙千慧之證詞為可採。又證人趙祐德
      於前開通常保護令事件中亦證稱：「爸爸和媽媽有吵架，爸爸口氣不好，但媽
      媽也有打爸爸。：：」（通常保護令卷第四五頁），足證上訴人確有打罵被上
      訴人之事實。
    (二)再被上訴人提出之錄音帶及譯文，經本院於九十三年十一月十五日準備程序期
      日當庭播放錄音帶，並詢問上訴人對於錄音帶內容是否真正？上訴人稱「是真
      的」，惟辯稱是在盛怒下所說，且錄音係被上訴人故意設計，亦經被上訴人剪
      接云云。惟上訴人既對錄音帶內容為其本身陳述不爭執，且迄未舉證錄音帶有
      經被上訴人剪接之情事，並經本院當庭播放時，並未發現有何對話不連貫之剪
      接之情，應認錄音帶之內容為真正，又上訴人對被上訴人所提出之錄音帶譯文
      （原審卷第一一頁至第二六頁，第二八頁至第四○頁）迄未表示爭執，亦應認
      為真正。從而依錄音帶譯文，上訴人確有多次毆打、辱罵被上訴人之情事，核
      與被上訴人主張及證人趙千慧前開證詞相符，亦足認被上訴人主張為可採信。
    (三)況上訴人於原審亦稱：「：：是不是我把蟑螂拿出來，把桑葚汁拿去煮？桑葚
      汁煮好後我說我要和原告（即被上訴人）一起喝，我沒有要原告一個人喝：：
      」（原審卷第六九頁）；又上訴人於本院亦稱：「（有無以粗鄙的話罵過她？
      ）我是因為她屢次不肯把電冰箱的腐敗的東西清除掉，我才用天下間百分之九
      十的男人會說的話罵她」（本院卷第二八頁）。是則被上訴人主張上訴人有要
      求其喝下曾有蟑螂之桑葚汁及曾辱罵被上訴人之情，應屬實在。
（二）上訴人雖抗辯兩造間係因生活細節所造成，或因兩造間對金錢使用之看法不同
      ，或因生活習慣不同，或對子女管教方法不同等原因引起，此情形乃夫妻間常
      有之問題，無礙於夫妻婚姻關係之維持。兩造間純屬互毆，並非上訴人無緣無
      故毆打被上訴人，尚與不堪同居之虐待有間云云。惟查：
　　(一)按夫妻間不堪同居之虐待，包括身體上及精神上不堪同居之虐待。究竟有無此
      種虐待，須從夫妻之一方對待他方，是否處於誠摯基礎而為觀察。此誠摯基礎
      若未動搖，則偶有勃谿，固難謂為不堪同居之虐待；若已動搖，終日冷漠相對
      ，亦難謂非虐待。故一方主張受有他方不堪同居之虐待時，必須就雙方共同生
      活的全盤情況為觀察，以斷定其有無。民法第一千零五十二條第一項第三款所
      稱「不堪同居之虐待」，應就具體事件，衡量夫妻之一方受他方虐待所受侵害
      之嚴重性，斟酌當事人之教育程度、社會地位及其他情事，是否已危及婚姻關
      係之維繫以為斷。若受他方虐待已逾越夫妻通常所能忍受之程度而有侵害人格
      尊嚴與人身安全者，即不得謂非受不堪同居之虐待。（最高法院八十七年度台
      上字第二一三七號、八十六年度台上字第二九一一號判決要旨參照）
    (二)審酌被上訴人為國小教師，上訴人對被上訴人毆打、辱罵之行為，顯見上訴人
      對待被上訴人已失誠摯基礎，且不論是要求被上訴人與其共同喝下曾有蟑螂之
      桑葚汁或僅要被上訴人獨自喝下，均已逾越一般人通常所能忍受之程度，況兩
      造係夫妻關係應有比一般人間對彼此有較大之包容心，惟本院認上訴人顯因被
      上訴人為其配偶而更無節制地將生活中之諸多情緒以身體上及心理上之暴力加
      諸於被上訴人，而未於誠摯之基礎下予以理性之溝通，上訴人之前開毆打、辱
      罵被上訴人之行為已逾夫妻間通常能忍受之程度且有侵害人格尊嚴與人身安全
      者，應認被上訴人確受不堪同居之虐待。
五、綜上所陳，被上訴人多次毆打及辱罵被上訴人之行為，已逾被上訴人能承受之程
    度，並已達民法第一千零五十二條第一項第三款受不堪同居虐待之程度，被上訴
    人據以請求離婚為有理由，應予准許。
六、未成年之女兒趙千慧，其權利義務之行使由被上訴人任之；未成年之兒子趙祐德
　　其權利義務之行使由上訴人任之：
（一）按「夫妻離婚者，對於未成年子女權利義務之行使或負擔，依協議由一方或雙
      方共同任之。未為協議或協議不成者，法院得依夫妻之一方、主管機關、社會
      福利機構或利害關係人之請求或依職權酌定之」。「法院為前條裁判時，應依
      子女之最佳利益，審酌一切情狀，參考社工人員之訪視報告，尤應注意左列事
      項：一、子女之年齡、性別、人數及健康情形。二、子女之意願及人格發展之
      需要。三、父母之年齡、職業、品行、健康情形、經濟能力及生活狀況。四、
      父母保護教養子女之意願及態度。五、父母子女間或未成年子女與其他共同生
      活之人間之感情狀況。」，民法第一千零五十五條第一項、第一千零五十五條
      之一分別定有明文。經查：按趙千慧、趙祐德均係未成年人，有戶籍謄本在卷
      可按。原審法院依職權囑託財團法人臺灣兒童暨家庭扶助基金會臺南市分事務
      所派員訪視兩造，所得之綜合分析與建議為：「經濟能力：原告（即被上訴人
      ）有穩定之工作及收入，具撫養未成子女之經濟能力；被告（即上訴人，下同
      ）雖表示未來撫養孩子之經濟無虞，但顯而目前之房貸負擔重。親子關係：長
      女趙千慧與原告之親子關係佳，對於兩造間之衝突，趙千慧較同理原告，與原
      告發展同盟關係，對於被告，不但關係疏離，多是負向情緒；至於趙祐德表示
      想和被告住在原處，且趙祐德與被告互動關係於訪談間表現融洽，趙祐德會主
      動擁抱被告，並認為被告是其偶像。親職功能：兩造於訪談間皆強調重視子女
　　　之教育，原告為了長女之教育，向校方爭取任教年級配合長女之就讀年級，被
　　　告強調每天花六個小時教導、陪伴長子趙祐德學習。兒童意願：趙千慧表示希
　　　望由原告監護，且趙千慧與原告之親子關係佳，能同理、認同原告之角色，適
　　　於由原告監護。趙祐德表示較期待與被告同住，趙祐德之意願、與被告之互動
　　　關係及對被告之角色認同與崇拜，適於由被告監護，惟原告提及被告之性格專
　　　制、權威，恐影響兒童之身心發展之虞。」等語（原審卷第六○頁）；又趙千
　　　慧於原審及本院均表示願由被上訴人監護之意，審酌兩造之職業、教育、與未
　　　成年人趙千慧之親子間互動關係，認由被上訴人任未成年人趙千慧權利義務之
　　　行使或負擔之人應屬妥適，況被上訴人為教師，每月有穩定之收入六萬餘元，
　　　經濟能力方面亦應足以扶養未成年人趙千慧；趙祐德於原審法院表示願由上訴
　　　人監護之意，且趙祐德與上訴人相處之情況不差，雖前揭訪視報告建議「原告
　　　（即被上訴人）提及被告（即上訴人）之性格專制、權威，恐影響兒童之身心
　　　發展之虞」及家庭暴力防治法第三十五條規定「法院依法為未成年子女酌定或
　　　改定權利義務或負擔之人時，對已發生家庭暴力者，推定由加害人行使或負擔
　　　權利義務不利於該子女。」，惟審酌未成年人趙德祐願與上訴人同住之意願、
　　　長年與上訴人共同生活之事實，及與上訴人之互動關係良好，會主動擁抱上訴
　　　人及對上訴人之角色認同與崇拜即認為上訴人是其偶像（詳訪視報告）等情，
　　　認由上訴人任未成年人趙德祐權利義務之行使或負擔之人應屬妥適，又上訴人
　　　現以教授國畫、書法等為業，月入四萬元不等，雖同時有房屋貸款，惟應足以
　　　扶養未成年人趙祐德。
（二）按夫妻離婚者，法院得依請求或依職權，為未行使或負擔權利義務之一方，酌
      定其與未成年子女會面交往之方式及期間。但其會面交往，有妨害子女之利益
      者，法院得依請求或依職權變更之，民法第一千零五十五條第五項定有明文。
      揆此「會面交往權」之規定，在使未取得親權父母之一方，於離婚後，得繼續
      與其子女保持連繫，蓋其亦希冀了解子女之生活狀況，看守子女之順利成長，
      此不僅為父母之權利，且亦為子女之利益著想，因父母縱已仳離，亦宜儘量使
      子女有機會接受父母雙方感情之滋潤，而會面交往者，正是親子關係最後之保
      障，適當之會面交往，不惟不致害及子女之利益，反而多少或可彌補子女因父
      母離婚所招致之不幸，若不會面，經年累月造成父母子女關係日漸疏遠，不論
　　　對父母或子女，均極不公平。本院衡酌上情，依職權酌定兩造得依下列方式與
　　　趙千慧、趙祐德會面訪視，如附表所示。
七、綜上所述，本件被上訴人主張不堪同居之虐待為可採，上訴人所辯均為無可取。
    依民法第一千零五十二條第一項第三款之規定，被上訴人自得請求與上訴人離婚
    。從而，被上訴人本於民法第一千零五十二條第一項第三款之規定，請求與上訴
    人離婚為有理由，應予准許。原審判命兩造離婚，於法並無不合。上訴意旨指摘
    原判決不當，求予廢棄改判，為無理由，應予駁回其上訴。惟原判決關於酌定未
    成年子女趙祐德之權利及義務之行使，尚有未妥，上訴為有理由，爰由本院予以
　　廢棄改判如主文第二、三項。
八、本件事證已臻明確，兩造其他攻擊、防禦方法，及提出未援用之證據，經斟酌後
    認不影響判決基礎，無逐一論述必要，併此敘明。
九、據上論結，本件上訴為一部有理由，一部無理由，依民事訴訟法第第四百五十條
　　、四百四十九條第一項、第七十九條，判決如主文。
中　　　華　　　民　　　國　　九十四　　年　　　一　　　月　　十一　　　日
　　　　　　　　　　　　　　　　　　臺灣高等法院臺南分院民事第三庭
~B1審判長法官　林　　輝　　雄
~B2　　　法官　王　　明　　宏
~B3　　　法官　徐　　宏　　志
右為正本係照原本作成。
如對本判決上訴，須於判決送達後二十日內向本院提出上訴狀，未表明上訴理由者，
應於上訴後二十日內向本院提出理由書。
中　　　華　　　民　　　國　　九十四　　年　　　一　　　月　　 十二　　 日
~B法院書記官　陳　　昆　　陽
附表：
一、未成年子女趙千慧、趙祐德滿十六歲之前：
（一）平時（非寒暑假期間）：
  　(一)上訴人得於每月第二週、第四週之星期六上午九時起，前往趙千慧住所，與趙
　　　千慧會面，並得接趙千慧外出照顧，至翌日下午六時之前送回被上訴人之住處
　　　。
    (二)被上訴人得於每月第一週、第三週之星期六上午九時起，前往趙祐德住所，與
      趙祐德會面，並得接趙祐德外出照顧，至翌日下午六時之前送回上訴人之住處
      。
（二）寒暑假期間：
    (一)寒假期間：
    1.上訴人得於每年兩造所生之未成年子女趙千慧學校假期開始第三日上午九時起
    　，前住趙千慧住所，接趙千慧外出照顧，至當年學校假期開始第九日下午八時
    　前送回被上訴人之住所。
    2.被上訴人得於每年兩造所生之未成年子女趙祐德學校假期開始第十日上午九時
    　起，前住趙祐德住所，接趙祐德外出照顧，至當年學校假期開始第十六日下午
    　八時前送回上訴人之住所。
    (二)暑假期間：
    1.上訴人得於每年七月十一日上午九時起，前住趙千慧住所，接趙千慧外出照顧
      ，並於當年七月三十日下午八時前送回被上訴人住所。
　　2.被上訴人得於每年八月一日上午九時起，前住趙祐德住所，接趙祐德外出照顧
　　　，並於當年八月二十日下午八時前送回上訴人住所。
二、未成年子女趙千慧、趙德祐滿十六歲以後：
　　應尊重未成年子女趙千慧、趙祐德個人之意願，由其自主決定與兩造會面之時間
　　及方式。
三、兩造於不影響子女趙千慧、趙祐德正常作息下，得以電話、書信、傳真或電子郵
    件等方式，與子女趙千慧、趙祐德交談、交往、聯絡。